臺灣臺北地方法院民事判決
109年度訴字第5694號
原      告  徐貴美  
訴訟代理人  邱昱宇律師
複  代理人  龔成民  

被      告  林丁美娟
            蘇凡琦  
上    一人
訴訟代理人  林勝男  
被      告  陳寶玉  


上三人共同
訴訟代理人  劉純增律師
被      告  楊守凱    

被      告  楊凱傑  
訴訟代理人  陳玉蘭  
上列當事人間請求分割共有物事件，本院於民國111年5月19日言
詞辯論終結，判決如下：
    主      文
兩造共有新北市○○區○○段○○○○地號土地，分歸由被告取得，並依
附表「分割後權利範圍」欄所示比例維持共有。
被告林丁美娟、蘇凡琦、陳寶玉應各按附表「應補償徐貴美金額
」欄所示金額補償原告。
訴訟費用由兩造按附表「分割前權利範圍」欄所示比例負擔。
    事實及理由
壹、程序方面
一、按不變更訴訟標的，而補充或更正事實上或法律上之陳述者
    ，非為訴之變更或追加，民事訴訟法第256條定有明文。而
    裁判分割共有物，屬形成判決，法院定共有物之分割方法並
    不受當事人聲明拘束，是當事人主張之分割方案，僅供法院
    參考，屬攻擊防禦方法，縱於訴訟中為分割方案之變更，僅
    屬補充或更正事實上或法律上之陳述，而非訴之變更或追加
    。查原告原起訴請求分割兩造共有之新北市○○區○○○段○○○○
    段000000000地號土地（見本院卷第9、13頁）。嗣因地籍圖
    重測而變更地號為新北市○○區○○段0000地號土地（下稱系爭
    土地），並更正分割後土地面積（見本院卷第331至349頁、
    第405至406頁），而原告為請求分割共有物所提出之分割方
    案雖迭有變更有不同，惟核其內容，均係關於共有土地分割
    方案之更異，揆諸上開說明，均無涉訴之變更或追加，合先
    敘明。
二、本件被告楊守凱未於言詞辯論期日到場，核無民事訴訟法第
    386條所列各款之情形，爰依原告之聲請，由其一造辯論而
    為判決。
貳、實體方面　　　
一、原告主張：系爭土地為兩造所共有，各共有人權利範圍如附
    表「分割前權利範圍」欄所示，兩造就系爭土地之使用目的
    ，並無不能分割之情事，亦無不能分割之約定，惟共有人無
    法達成分割協議，爰依民法第823條、第824條規定，請求將
    系爭土地以原物分配於土地上建物所有之人，並以金錢補償
    原告等語。並聲明：㈠兩造共有系爭土地，分歸由被告取得
    ，並依附表「分割後權利範圍」欄所示比例維持共有。㈡被
    告應按附表「應補償徐貴美金額」欄所示金額補償原告。
二、被告林丁美娟、蘇凡琦、陳寶玉則以：原告於78年間向訴外
    人徐兩福購入系爭土地時，自應知悉系爭土地分管使用狀況
    ，原告雖得隨時請求分割共有物，惟因系爭土地上現有5棟
    房屋存在，依其使用目的是不能分割土地的。倘認系爭土地
    可以分割，其等願將現有房屋後方土地及系爭土地左上方土
    地分割於原告。不同意原告主張分割方案，且補償金額過高
    等語資為抗辯。並聲明：原告之訴駁回。
三、被告楊凱傑則以：不同意給付原告補償金額等語資為抗辯。
    並聲明：原告之訴駁回。
四、被告楊守凱未於言詞辯論期日到場，亦未提出書狀作何聲明
    或陳述。
五、得心證之理由：
　㈠按各共有人，除法令另有規定外，得隨時請求分割共有物。
    但因物之使用目的不能分割或契約訂有不分割之期限者，不
    在此限；分割之方法不能協議決定，或於協議決定後因消滅
    時效完成經共有人拒絕履行者，法院得因任何共有人之請求
    ，命為分配，民法第823條第1項、第824條第2項分別定有明
    文。經查，系爭土地為如附表所示之人所共有，應有部分各
    如附表「分割前權利範圍」欄所示，系爭土地並無因使用目
    的而不能分割之情，共有人間亦未訂有不分割之期限，而兩
    造就共有物分割方法無法達成協議，依首揭規定，原告提起
    本件訴訟請求判決分割共有物即系爭土地，即屬有據。
　㈡按分割之方法不能協議決定，或於協議決定後因消滅時效完
    成經共有人拒絕履行者，法院得因任何共有人之請求，命為
    下列之分配：一、以原物分配於各共有人。但各共有人均受
    原物之分配顯有困難者，得將原物分配於部分共有人。二、
    原物分配顯有困難時，得變賣共有物，以價金分配於各共有
    人；或以原物之一部分分配於各共有人，他部分變賣，以價
    金分配於各共有人。以原物為分配時，如共有人中有未受分
    配，或不能按其應有部分受分配者，得以金錢補償之。以原
    物為分配時，因共有人之利益或其他必要情形，得就共有物
    之一部分仍維持共有，民法第824條第2項、第3項、第4項分
    別定有明文。再按分割共有物究以原物分割或變價分割為適
    當，法院應斟酌當事人意願、共有物之使用情形、經濟效用
    及全體共有人之利益等情形而為適當之分割，不受共有人所
    主張分割方法之拘束；定共有物分割之方法，固可由法院自
    由裁量，但亦須以其方法適當者為限。又法院裁判分割共有
    物，須斟酌各共有人之利害關係、使用情形、共有物之性質
    及價值、經濟效用，符合公平經濟原則，其分割方法始得謂
    為適當（最高法院88年度台上字第600號、90年度台上字第1
    607號判決意旨參照）。
　㈢經查，系爭土地為兩造共有，總面積為521.13平方公尺，其
    上建有被告所有之建物，各面積如附表所示（含加蓋部分）
    ，僅餘23.41平方公尺為空地，為使建物皆得繼續保留該處
    之基地，避免土地與建物分離而由不同之人取得，不宜將系
    爭土地均原物分配於各共有人。本院認原告主張將系爭土地
    分歸由被告取得，並依附表「分割後權利範圍」所示比例維
    持共有，再以品佑不動產估價師事務所估價報告所鑑定之系
    爭土地每坪為9萬4169元價格為基準（見本院卷第232頁），
    按應有部分比例計算補償金額（詳如附表），可保持系爭土
    地完整，避免形成不堪利用之畸零地，並兼顧現存建物坐落
    情形，而使系爭土地發揮最大經濟效益，而為合理可行、適
    當公允之分割方法。被告林丁美娟、蘇凡琦、陳寶玉雖辯稱
    補償金額過高等詞，惟原告已提出估價報告為據，被告林丁
    美娟、蘇凡琦、陳寶玉未能提出該估價報告不可信之理由，
    亦未提出相關價格資料供本院參酌，其等所辯，尚不足採。
    至被告林丁美娟、蘇凡琦、陳寶玉所提出之分割方案為：各
    建物所有人取得坐落基地，其餘無建物坐落部分分割於原告
    ，即原告分得土地複丈成果圖所示A、G部分共23.41平方公
    尺（見本院卷第323、349頁），則原告未能按其應有部分受
    分配，且原告所分得之土地有臨路比例及地形上分配之不公
    平，亦難以獨立利用，被告林丁美娟、蘇凡琦、陳寶玉未就
    此提出補償計算，其等所提方案，尚難可採，縱依被告林丁
    美娟、蘇凡琦、陳寶玉請求，不將加蓋部分列入其等建物面
    積以修正土地複丈成果圖，亦不影響本件分割方案之認定，
    併此敘明。
六、綜上所述，原告請求裁判分割共有物，為有理由，應予准許
    。本院審酌兩造應有部分比例及系爭土地之使用現況、位置
    、週遭環境、土地整體經濟效能，並兼顧兩造之利益各情，
    爰判決系爭土地之分割方法及補償金額如主文第1、2項所示
    。
七、本件事證已臻明確，兩造其餘攻擊防禦方法及證據，核與判
    決結果不生影響，爰不一一論列，併此敘明。
八、按因共有物分割、經界或其他性質上類似之事件涉訟，由敗
    訴當事人負擔訴訟費用顯失公平者，法院得酌量情形，命勝
    訴之當事人負擔其一部，民事訴訟法第80條之1定有明文。
    本件分割共有物之訴，核其性質，兩造本可互換地位，本件
    原告起訴雖於法有據，然被告之應訴乃法律規定所不得不然
    ，且本件分割結果，共有人均蒙其利，參諸前揭法條規定，
    本院認除被告應按其等應有部分之比例負擔外，勝訴之原告
    亦應按其應有部分之比例負擔之，較屬公允，而命如主文第
    3項所示。
九、訴訟費用負擔之依據：民事訴訟法第80條之1。
中　　華　　民　　國　　111 　年　　5 　　月　　31　　日
                  民事第七庭    法　官　郭思妤
以上正本係照原本作成。
如對本判決上訴，須於判決送達後20日內向本院提出上訴狀。如
委任律師提起上訴者，應一併繳納上訴審裁判費。
中　　華　　民　　國　　111 　年　　5 　　月　　31　　日
                                書記官　程美儒
附圖：
新北市新店地政事務所111年4月11日新北店地測字第1116076225
號函附土地複丈成果圖。
　　
附表：　　　
共有人姓名 分割前權利範圍 系爭土地上所有建物門牌號碼 --------------- 建物含加蓋部分占用土地面積 （平方公尺） 分割後權利範圍 應補償徐貴美金額 （新臺幣，元以下四捨五入） 徐貴美 100分之16 無 無 無 林丁美娟 100分之15 新北市○○區○鄉路000號 --------------- 99.97  100分之20 74萬2249元 【計算式：521.13㎡×0.3025×5/100×94169元＝742249元】 楊守凱 100分之20 新北市○○區○鄉路000號 --------------- 92.39 100分之20 無 蘇凡琦 100分之14 新北市○○區○鄉路000號 --------------- 95.94 100分之20 89萬0698元 【計算式：521.13㎡×0.3025×6/100×94169元＝89萬0698元】 陳寶玉 100分之15 新北市○○區○鄉路000號 --------------- 96.31 100分之20 74萬2249元 【計算式：521.13㎡×0.3025×5/100×94169元＝742249元】 楊凱傑 100分之20 新北市○○區○鄉路000號 --------------- 113.11 100分之20 無